【裁判字號】    96,訴更,22
【裁判日期】    970324
【裁判案由】    毒品危害防制條例
【裁判全文】
臺灣板橋地方法院刑事判決              96年度訴更字第22號
公  訴  人  臺灣板橋地方法院檢察署檢察官
被      告  甲○○
                    （現另案於臺灣桃園監獄執行中）
上列被告因毒品危害防制條例案件，經檢察官提起公訴（96年度
毒偵字第2307號），前經本院以96年度訴字第1145號判決公訴不
受理，檢察官不服提出上訴，由臺灣高等法院以96年度上訴字第
3939號判決撤銷原判決發回更審，本院判決如下：
    主  文
本件公訴不受理。
    理  由
一、本件公訴意旨略以：被告甲○○前於民國88年間因施用毒品
    案件，經本院以88年度毒聲字第5442號裁定送觀察、勒戒後
    ，認無繼續施用毒品之傾向，由臺灣板橋地方法院檢察署檢
    察官於88年9 月14日以88年度毒偵字第655 號為不起訴處分
    ，復於89年間因施用毒品案件，經臺灣基隆地方法院以89年
    度毒聲字第336 號裁定送觀察、勒戒後，認無繼續施用毒品
    之傾向，而經同署檢察官於89年4 月25日以89年度偵字第29
    3 號為不起訴處分，且於89年4 月21日因觀察、勒戒執行完
    畢出監；另於90年間因違反著作權法案件，經臺灣臺北地方
    法院以92年度易字第23號判決判處有期徒刑4 月確定，於92
    年9 月1 日以易科罰金而執行完畢（又於95年11月20日，因
    施用毒品案件，經臺灣臺北地方法院以95年度訴字第1339號
    判決判處有期徒8 月），竟仍不知悔改，基於施用第1 級毒
    品海洛因之犯意，於95年9 月29日為警採尿回溯前26小時內
    之某時許，在不詳地點，以不詳方式施用海洛因。嗣於95年
    9 月29日17時30分許，被告甲○○行經臺北縣板橋市○○路
    與民享街口時，為警查獲，並扣得海洛因殘渣袋2 個，經採
    集被告甲○○尿液，送請檢驗後，結果呈海洛因陽性反應，
    始查悉上情。因認被告涉犯毒品危害防制條例第10條第1項
    之施用第1 級毒品罪嫌等語。
二、按起訴之程序違背規定者，應諭知不受理之判決；另不受理
    之判決，得不經言詞辯論為之，刑事訴訟法第303 條第1 款
    、第307 條分別定有明文。復按92年7 月9 日修正公布，自
    93年1 月9 日起施行之毒品危害防制條例第20條、第23條，
    依施用第1 、2 級毒品者之犯次為「初犯」、「5 年內再犯
    」或「5 年後再犯」，異其刑事處遇程序，規定「初犯」者
    ，經觀察、勒戒或強制戒治後，應為不起訴處分或不付審理
    之裁定，亦即以觀察、勒戒或強制戒治之保安處分代替刑事
    訴追；經觀察、勒戒或強制戒治執行完畢釋放後「5 年內再
    犯」者，依法追訴或裁定交付審理；至於經觀察、勒戒或強
    制戒治執行完畢釋放後「5 年後再犯」者，亦適用「初犯」
    以保安處分代替刑事訴追之程序。其立法理由謂因施用第1
    級或第2 級毒品者具「病患性犯人」之特質，故對「初犯」
    者，送觀察、勒戒，戒除其身癮，或進一步施以強制戒治，
    戒除其心癮；經觀察、勒戒或強制戒治執行完畢釋放後「5
    年後再犯」者，因前所實施之觀察、勒戒或強制戒治已收5
    年之遮斷效，足以遮斷其施用毒品之毒癮，故仍適用「初犯
    」以保安處分代替刑事訴追之程序。至經觀察、勒戒或強制
    戒治執行完畢釋放後「5 年內再犯」者，因其再犯率甚高，
    原實施之觀察、勒戒及強制戒治既已無法收其實效，爰依法
    追訴或裁定交付審理。故施用第1 、2 級毒品者，除曾經觀
    察、勒戒或強制戒治執行完畢後5 年內再犯之情形外，均仍
    得適用以保安處分代替刑事訴追程序之規定，並不限於初犯
    施用毒品者。則初犯施用毒品罪後，於5 年內第2 次再犯，
    因時值毒品危害防制條例修正前，經依修正前舊法追訴處罰
    同時並施以強制戒治，嗣於該條例修正公布並施行後，始第
    3 次（或第3 次以上）再犯，且其行為時距第2 次再犯而經
    觀察、勒戒或強制戒治執行完畢釋放時之間隔已滿5 年者，
    依其第2 次再犯經保安處分執行完畢釋放後5 年內未曾再犯
    之情形以觀，核與初犯經保安處分執行完畢釋放後「5 年內
    再犯」者，其再犯率高，原實施之觀察、勒戒及強制戒治已
    無法收其實效之情形則迥不相侔，而與「5 年後再犯」者，
    已收5 年遮斷效之情形相同；本於上開對具治療成效之病患
    性毒品犯，期能藉由強制治療之保安處分戒除其身、心癮之
    立法本旨，自應認與5 年後再犯之情形相同，仍適用以保安
    處分代替刑事訴追之規定（最高法院96年度臺非字第123 、
    145 、153 號、97年度臺非字第34號、第87號判決意旨可資
    參照）。
三、經查，本件被告前於88年間因施用毒品案件，經本院以88年
    度毒聲字第5442號裁定送觀察、勒戒後，認無繼續施用毒品
    傾向，經臺灣板橋地方法院檢察署檢察官於88年9 月14日以
    88年度毒偵字第655 號為不起訴處分，復於89年間再因施用
    毒品案件，經臺灣基隆地方法院以89年度毒聲字第336 號裁
    定送觀察、勒戒後，認無繼續施用毒品傾向，於同年4 月21
    日執行完畢出監，並經臺灣基隆地方法院檢察署檢察官於同
    年4 月25日以89年度偵字第293 號為不起訴處分確定。而被
    告復因基於施用第1 級毒品海洛因之概括犯意，於95年1 月
    4 日中午某時及同年5 月22日13時許為警採尿往前回溯26小
    時內某時，在臺北市○○○路○ 段308 巷26號3 樓其住處，
    連續以注射針筒施打方式施用海洛因2 次之犯行，前雖經臺
    灣臺北地方法院檢察署檢察官以95年度毒偵緝字第246 號提
    起公訴，並經臺灣臺北地方法院於95年11月20日以95年度訴
    字第1339號判處有期徒刑8 月確定，然被告於95年1 月及5
    月間之施用海洛因犯行距其89年間之施用行為，經裁定觀察
    、勒戒執行完畢於89年4 月20日釋放後，已逾5 年，且其間
    未曾再犯，應合於「5 年後再犯」情形。是被告於95年1 月
    及5 月間之2 次施用海洛因犯行，原應由檢察官依毒品危害
    防制條例第20條第3 項、第1 項規定，聲請法院裁定令被告
    入勒戒處所施以觀察、勒戒，始為適法。又上開確定判決因
    對檢察官之刑事訴追未認為其起訴程序違背規定，依刑事訴
    訟法第303 條第1 款規定為不受理之諭知，仍為科刑之實體
    判決，有判決不適用法則之違背法令，業經最高法院於96年
    6 月14日以96年度台非字第145 號判決撤銷原判決，改諭知
    公訴不受理，此有臺灣高等法院被告前案紀錄表1 份及最高
    法院上開刑事判決書1 份在卷可按。是本案檢察官起訴被告
    復於95年9 月29日為警採尿回溯前26小時內某時施用第1 級
    毒品海洛因之犯行，因距其於89年4 月20日觀察、勒戒執行
    完畢釋放後，已逾5 年，且其前於95年1 月及5 月間之再犯
    施用海洛因犯行，亦係於89年4 月20日觀察、勒戒執行完畢
    釋放後逾5 年所犯，自無所謂5 年遮斷效之適用，且被告前
    於95年1 月及5 月間之再犯施用海洛因犯行，檢察官既未依
    據最高法院於96年6 月14日以96年度台非字第145 號判決，
    而再依毒品危害防制條例第20條第3 項、第1 項規定，聲請
    法院裁定令被告入勒戒處所施以觀察、勒戒，則本案不符合
    於觀察、勒戒或強制戒治執行完畢釋放後5 年內再犯而得逕
    行起訴之要件，自仍應依法聲請法院裁定觀察、勒戒（本次
    之觀察、勒戒裁定與95年1 月及5 月間再犯之觀察、勒戒裁
    定可合併執行，並不生重複裁定之問題），本案自屬起訴之
    程序違背規定，爰不經言詞辯論，逕為諭知不受理之判決。
據上論斷，應依刑事訴訟法第303 條第1 款、第307 條，判決如
主文。
中    華    民    國    97    年    3     月    24    日
              刑事第十九庭 審判長 法  官 許必奇
                                  法  官 鄧雅心
                                  法  官 曾正耀
上列正本證明與原本無異。
如不服本判決，應於判決送達後10日內向本院提出上訴狀。
                                  書記官 陳淑怡
中    華    民    國    97    年    3     月    24    日


司法院資訊處製作；財團法人民間司法改革基金會備份。
